【裁判字號】    98,交聲,55
【裁判日期】    980204
【裁判案由】    聲明異議
【裁判全文】
臺灣彰化地方法院交通事件裁定          98年度交聲字第55號
原處分機關  交通部公路總局臺中區監理所南投監理站
異  議  人
即受處分人  甲○○
上列受處分人因違反道路交通管理處罰條例案件，對於交通部公
路總局臺中區監理所南投監理站民國97年10月23日所為之處分（
原裁決書字號：投監四字第裁65-I00000000號）聲明異議，本院
裁定如下：
    主  文
原處分撤銷。
甲○○不罰。
    理  由
一、原處分意旨略以：異議人即受處分人甲○○所有之車牌號碼
    UD O-947號輕型機車，於民國97年4 月14日下午2 時35分在
    彰化縣彰化市○○街與三民路口，有「使用註銷之牌照行駛
    」之違規，爰依道路交通管理處罰條例第12條第1 項第4 款
    、第2 項規定，裁處受處分人罰鍰新臺幣（下同）10,800元
    ，扣繳牌照。
二、異議理由略以：駕駛人張蘇迷因不知情而錯騎懸掛已註銷牌
    照之機車，希望鈞院體念其不知情而微罪不罰，爰聲明異議
    等語。
三、按「為使行政行為遵循公正、公開與民主之程序，確保依法
    行政之原則，以保障人民權益，提高行政效能，增進人民對
    行政之信賴，特制定本法。」「本法所稱行政程序，係指行
    政機關作成行政處分、締結行政契約、訂定法規命令與行政
    規則、確定行政計畫、實施行政指導及處理陳情等行為之程
    序。」行政程序法第1 條、第2 條分別定有明文。是行政機
    關之行政行為若無特別的排除行政程序法適用之明文規定，
    自應受行政程序法之規範，俾確保依法行政之原則，以保障
    人民權益，提高行政效能，增進人民對行政之信賴。又行政
    機關行使公權力，就特定具體之公法事件所為對外發生法律
    上效果之單方行政行為，皆屬行政處分，不因其用語、形式
    以及是否有後續行為或記載不得聲明不服之文字而有異（司
    法院大法官會議釋字第423 號解釋意旨參照）。是交通部公
    路總局依據該局之組織條例第8 條規定制定交通部公路總局
    各區監理所組織通則，規範各區監理所組織，因此各區○○
    ○○○道路交通管理處罰條例第92條第3 項規定，所訂定之
    違反道路交通管理事件統一裁罰基準及處理細則，對於違反
    交通規則之裁決，自屬行政處分，亦應受行政程序法之規範
    。
四、按行政程序法第96條第1 項第6 款規定：行政處分以書面為
    之者，其中應記載事項之一有「表明其為行政處分之意旨及
    不服行政處分之救濟方法、期間及其受理機關。」又觀諸違
    反道路交通管理事件統一裁罰基準及處理細則第45條規定：
    「違反道路交通管理事件，於行為人到案聽候裁決者，處罰
    機關經裁決後，應宣示裁決內容，並將聲明異議期間及提出
    書狀之機關，於宣示時一併告知，且記載於裁決書。違反道
    路交通管理事件，行為人不依規定自動繳納罰鍰，或不依通
    知限期到案，處罰機關逕行裁決者，得不宣示。但應依前項
    規定於裁決書載明應記載事項，並送達受處分人。」此規定
    即與上開行政程序法第96條第1 項第6 款規定之意旨相符，
    且其中更強調「應依前項規定於裁決書載明應記載事項，並
    送達受處分人。」申言之，行政程序法中所重視之教示制度
    ，於違反道路交通管理事件之裁決非但亦須為同一之適用，
    尚且須要特別注意遵守，除確保依法行政之原則外，同時俾
    便人民於不服時能依其教示適時提出救濟，以保障人民權益
    。
五、按行政機關為行政處分時，雖可於行政處分上同時預告不履
    行之法律效果，惟此僅係行政處分之「預告行為」，行為人
    不履行時，行政機關仍須另為行政處分，始可發生該預告之
    法律效果，不可以該預告行為，作為「易處」之行政處分，
    而發生預告內容之法律效果。查86年1 月22日修正之道路交
    通管理處罰條例第65條規定「汽車所有人、駕駛人違反道路
    交通管理，經主管機關裁決後逾15日未向管轄地方法院聲明
    異議，或其聲明異議經法院裁定確定，而不依裁決或裁定繳
    納罰鍰或不繳送汽車牌照、駕駛執照者，依左列規定處理之
    ：一、經處分吊銷汽車牌照或駕駛執照者，由公路主管機關
    逕行註銷。二、經處分吊扣汽車牌照或駕駛執照者，按其吊
    扣期間加倍處分；仍不依限期繳送汽車牌照或駕駛執照者，
    吊銷其汽車牌照或駕駛執照。三、罰鍰不繳者，按其罰鍰數
    額，易處吊扣汽車牌照或駕駛執照1 個月至3 個月；不依期
    限繳送汽車牌照或駕駛執照者，吊銷其汽車牌照或駕駛執照
    。前項第3 款之汽車所有人、駕駛人如無汽車牌照或駕駛執
    照可資易處吊扣時，得就原處分或裁定確定之罰鍰加倍處罰
    ；逾15日後仍不繳納者，移送法院強制執行」，依上開規定
    ，易處吊扣或吊銷汽車牌照，須違規人未依限繳納罰鍰或未
    依限繳送汽車牌照時，始得以另一行政處分易處吊扣或吊銷
    汽車牌照，不可於裁處罰鍰或吊扣汽車牌照時，即同時預為
    「如不依限繳納罰鍰者，易處吊扣汽車牌照之行政處分」，
    或「如未於限期前繳送汽車牌照，易處吊銷」之行政處分，
    倘違反上開規定，自屬具有重大明顯之瑕疵，依行政程序法
    第110 條第7 款規定，該行政處分應認無效。
六、書面之行政處分自送達相對人及已知之利害關係人起；書面
    以外之行政處分自以其他適當方法通知或使其知悉時起，依
    送達、通知或使知悉之內容對其發生效力，為行政程序法第
    110 條明定。雖交通部為響應政府推動行政革新、簡化作業
    ，而自89年6 月1 日起實施違規一次裁決作業，然確實落實
    依法行政之原則，方足保障人民權益，增進人民對行政之信
    賴，因此裁罰一次性即若確有其必要，主管機關仍須修法後
    ，方可施行，否則前開一次裁決之合法送達僅1 次，卻對異
    議人產生4 個行政處分，無異讓受處分人喪失前開法律所規
    定救濟之權利，不但違反前開行政程序法第96條第1 項第6
    款、第110 條及違反道路交通管理事件統一裁罰基準及處理
    細則第45條但書之規定，而且與母法（道路交通管理處罰條
    例）授權之目的未盡相符，亦與法律保留原則有違。
七、經查，異議人甲○○前於87年6 月25日下午5 時7 分許，駕
    駛車牌號碼UDO-947 號輕型機車在彰化縣員林鎮○○街○○
    路口，因「闖紅燈」之違規行為，經原處分機關以投監五字
    第裁206012號裁處：「一、罰鍰3,600 元整，罰鍰限於90年
    10月20日前繳納。二、上開罰鍰逾期不繳納之處分：(一)自90
    年10月21日起易處吊扣汽車牌照3 個月，並限於90年11月4
    日前繳送。(二)90年11月4 日前未繳送汽車牌照者，自90年11
    月5 日起易處吊銷，並逕行註銷汽車牌照。(三)汽車牌照吊銷
    或註銷後，非經檢驗合格，不得請領，但經易處逕註者，非
    滿6 個月不得請領。」有上開一次裁決查詢報表1 紙在卷可
    憑。揆諸前揭說明，上開裁決書僅對異議人產生裁處罰鍰之
    行政處分效力，至關於易處吊扣汽車牌照、吊銷汽車牌照（
    含逕行註銷汽車牌照）部分，具有重大明顯之瑕疵，依行政
    程序法第110 條第7 款規定，應認為無效。是受處分人甲○
    ○之前揭汽車牌照既未經合法註銷，原處分機關遽以前開不
    生效力之預告行為，逕認異議人之機車牌照業經註銷，而認
    異議人於97年4 月14日下午2 時35分許，駕駛上開輕型機車
    之行為，係「使用註銷之牌照行駛」之違規行為，於法尚有
    未合。是異議人聲明異議雖無理由，惟原處分既有上開不當
    之處，自應由本院將原處分撤銷，改諭知受處分人不罰。
八、據上論斷，應依道路交通管理處罰條例第87條第2 項，道路
    交通案件處理辦法第20條前段，裁定如主文。
中    華    民    國    98    年    2     月    4     日
                        交通法庭  法  官  楊舒嵐
以上正本證明與原本無異。
如不服本裁定，應於裁定送達後5 日內向本院提出抗告狀 (須附
抗告狀繕本)。
中    華    民    國    98    年    2     月    4     日
                                  書記官  陳如玲


司法院資訊處製作；財團法人民間司法改革基金會備份。
